臺灣高等法院民事裁定
109年度抗字第837號
抗  告  人  張哲豪  
          

上列抗告人因與相對人顏理杭間清償票款強制執行聲明異議事件
，對於中華民國109年5月28日臺灣新北地方法院109年度執事聲
字第7號裁定提起抗告，本院裁定如下：
    主  文
原裁定及臺灣新北地方法院司法事務官於民國109年4月21日、10
9年4月30日所為109年度司執字第23742號處分均廢棄。 
    理  由
本件抗告人執臺灣新北地方法院（下稱新北地院）107年度票字
  第3260號民事裁定及民事裁定確定證明書為執行名義，向新北
  地院聲請對相對人為強制執行，經新北地院司法事務官以抗告
  人逾期未補正相對人投保之保險公司、保險種類、保險金額等
  釋明資料為由，於民國109年4月21日裁定（處分）駁回抗告人
  請求查詢相對人之保險資料之聲請，復於同年月30日裁定（處
  分）駁回其對相對人每月薪資債權強制執行之聲請，抗告人聲
  明異議，亦經原法院裁定駁回其異議，抗告人不服，乃抗告前
  來。
抗告意旨略以：㈠伊已提出相對人之綜合所得稅各類所得清單、
  財產稅總歸戶財產查詢清單及中國信託商業銀行帳戶封面，以
  釋明相對人確有財產足供執行，且從相對人之銀行帳戶可知，
  相對人極可能投保同一關係企業之中國信託人壽保險，新北地
  院竟未依強制執行法第19條第2項規定，向稅捐或其他有關機
  關、團體調查，而以伊未釋明，而駁回伊之聲請，即有違誤；
  ㈡又相對人每月薪資為新臺幣(下同)23,781元，非無資力，以
  臺灣省債務人必要生活費14,866元計算，縱相對人之子女尚未
  成年，然相對人之配偶有工作，以兩人共同負擔扶養義務每月
  必要生活費用7,433元(計算式：14,866元÷2（人）＝7,433元)
  ，合計為22,299元，自無不能執行之情事；況相對人出入以賓
  士汽車代步，該車價值200餘萬元，足見相對人有逃避債務及
  隱匿財產之情事等語。
按執行法院對於強制執行事件，認有調查之必要時，得命債權
  人查報，或依職權調查之；執行法院得向稅捐及其他有關機關
  、團體或知悉債務人財產之人調查債務人財產狀況，受調查者
  不得拒絕，但受調查者為個人時，如有正當理由，不在此限；
  已發見之債務人財產不足抵償聲請強制執行債權或不能發現債
  務人應交付之財產時，執行法院得依債權人聲請或依職權，定
  期間命債務人據實報告該期間屆滿前一年內應供強制執行之財
  產狀況，強制執行法第19條第1項、第2項、第20條第1項分別
  定有明文。揆諸強制執行法第19條之立法意旨，在於民事強制
  執行，係執行法院以強制力強制債務人履行債務，以實現債權
  人之權利，為強化執行法院之調查權，乃於85年10月9日修正
  時增訂修正此規定。再強制執行程序如有債權人於執行程序中
  應為一定必要之行為，無正當理由而不為，經執行法院再定期
  限命為該行為，無正當理由逾期仍不為者，致不能進行時，執
  行法院得以裁定駁回其強制執行之聲請，並於裁定確定後，撤
  銷已為之執行處分，強制執行法第28條之1第1項第1款亦有明
  定。所稱債權人於執行程序中應為一定必要之行為，係指債權
  人不為一定必要之行為，執行程序即不能進行者而言，惟必以
  債權人無正當理由而不為，方得依上開規定使生失權效果，該
  一定必要之行為，倘因執行法院依同法第19條規定為調查，亦
  得達相同之目的時，在執行法院未為必要之調查而無效果前，
  尚難遽謂債權人係無正當理由而不為，致執行程序不能進行；
  又強制執行法第20條第1項規定執行法院可命債務人開示其責
  任財產之資訊，依舉重以明輕之法理，如債權人已提出事證，
  可認債務人有特定財產可供強制執行，而該特定財產所在不明
  ，執行法院非不得依同法第19條或類推適用同法第20條第1項
  規定為調查，命債務人開示該特定財產之資訊（最高法院109
  年度台抗字第1091號裁定意旨參照）。經查：
㈠新北地院司法事務官分別於109年3月2日、同年4月8日命抗告人
  於5日內補正相對人投保保險金債權之釋明文件，抗告人於109
  年3月9日、同年4月14日分別具狀陳報其非政府單位，無法查
  得該資料，而請求該院依強制執行法第19條規定依職權為調查
  ，並向中華民國人壽保險商業同業公會函查等情，有新北地院
  函、陳報狀等件附於新北地院109年度司執字第23742號執行卷
  可稽。足見抗告人係因欠缺調查權，無法取得相對人投保保險
  金債權之資料而未查報。準此，新北地院為發現抗告人可供扣
  押之財產，如認有調查之必要時，非不得依強制執行法第19條
  規定，依職權調查，或向稅捐及其他有關機關、團體調查，或
  依同法第20條第1項規定，命相對人報告財產，惟該院未依抗
  告人之聲請，逐一詳為調查審認，即於109年4月21日裁定（處
  分）駁回抗告人請求查詢相對人投保保險金債權之資料之聲請
  ，依上說明，自有未洽，對抗告人之程序保障，容有未足。
㈡況相對人確有向多家保險公司投保多筆人壽保險、傷害保險之
  事實，有法務部高額壽險資訊連結作業查詢等件在卷可查（見
  本院當事人資料卷）。準此，抗告人主張新北地院未依強制執
  行法第19條規定，向稅捐或其他有關機關、團體調查相對人投
  保保險金債權之資料，即駁回其聲請，與法不合一節，應可採
  信。　
次按債務人對第三人之債權，係維持債務人及其共同生活之親
  屬生活所必需者，不得為強制執行，強制執行法第122條第2項
  定有明文。而所稱維持債務人及其共同生活之親屬生活所必需
  ，係指依一般社會觀念，維持最低生活客觀上所不可缺少者而
  言（最高法院76年度台抗字第392號裁定意旨參照）。惟債務
  人對於第三人之債權，非必全部為維持債務人及其家屬生活之
  必要費用，如除去此項必要費用尚有餘額，仍非不得為強制執
  行（最高法院52年台上字第1683號判例意旨參照）。考其立法
  目的，非欲藉此而予債務人寬裕之生活，債務人仍應節省支出
  盡力籌措，以維債權人之權益。又是否生活所必需，應就債務
  人之身分地位、經濟狀況、其共同生活之親屬人數及當地社會
  生活水準等情形認定之。相對人雖辯稱：伊目前僅有對第三人
  葆運企業有限公司之每月平均薪資債權23,781元，名下無其他
  財產，且需與配偶許溧媗共同扶養5歲之未成年子女，每月應
  分擔扶養費9,300元，及與伊母劉瑢嫻、伊弟顏得軒共同扶養
  伊父顏建松，每月應分擔扶養費6,200元，已無法維持自己及
  共同生活之親屬生活所必需，依強制執行法第122條規定，不
  得對伊為強制執行等語，惟為抗告人所否認，抗告人並以前詞
  置辯。經查：
㈠相對人辯稱：伊每月平均薪資債權為23,781元，名下無其他財
  產，且有共同生活之親屬即伊配偶許溧媗、5歲之未成年子女
  、伊父顏建松、伊母劉瑢嫻、伊弟顏得軒等情，固有相對人提
  出之戶口名簿、108年10月至109年3月之薪資證明，及新北地
  院司法事務官依職權調閱之稅務電子閘門財產所得資料明細等
  件附於新北地院109年度司執字第23742號執行卷可憑。惟相對
  人抗辯其每月平均薪資債權23,781元，係維持其與共同生活之
  親屬生活所必需，不得為強制執行云云，果爾，相對人每月薪
  資債權款是否確為相對人與其共同生活之親屬，依一般社會觀
  念，維持最低生活所不可缺少？及相對人與其共同生活之親屬
  每月最低生活費究需若干？暨相對人與其共同生活之親屬有無
  其他權宜舉措藉以維生？新北地院均未詳予調查審究，自有未
  洽。
㈡又相對人於108年度所得為283,200元；相對人之配偶許溧媗於1
  08年度所得為4,602元，108年度之財產總額為8,000元；相對
  人之母劉瑢嫻於108年度所得為16,126元，名下有房屋、土地
  、汽車、投資等財產，108年度之財產總額為8,600,060元；相
  對人之父顏建松於108年度所得為3,460元，名下有土地、汽車
  等財產，108年度之財產總額為410,700元；相對人之弟顏得軒
  於108年度所得為481,526元；暨相對人及其子、配偶許溧媗、
  母劉瑢嫻、父顏建松、弟顏得軒均有向多家保險公司投保多筆
  人壽保險、傷害保險之事實等情，有稅務電子閘門財產所得調
  件明細表、法務部高額壽險資訊連結作業查詢等件在卷可按（
  見本院當事人資料卷）。準此，相對人及其子、配偶許溧媗、
  母劉瑢嫻、父顏建松、弟顏得軒應有相當資力始能持續繳付保
  險費，並於109年間仍有資力新增多筆保險。況相對人如將所
  投保之保險契約予以解約，亦得以取回保單價值準備金可供維
  持生活，故相對人每月薪資債權當非全部均係維持相對人及其
  共同生活之親屬生活所必需，相對人辯稱抗告人依強制執行法
  第122條第2項規定，不得就相對人每月薪資債權全部予以執行
  云云，即屬無據。
㈢因此，抗告人主張相對人非無資力，且相對人有逃避債務及隱匿財產之情事，新北地院駁回其強制執行之聲請，並非可採一節，似非無據。　　
綜上所述，新北地院司法事務官以抗告人逾期未補正相對人投
  保之保險公司、保險種類、保險金額等釋明資料為由，於109
  年4月21日裁定（處分）駁回抗告人請求查詢相對人之保險資
  料之聲請，復於同年月30日裁定（處分）駁回其對相對人每月
  薪資債權強制執行之聲請，及原法院駁回其異議之聲明，於法
  均有未洽，抗告意旨指摘原裁定及新北地院司法事務官處分不
  當，求予廢棄，為有理由，爰由本院將原裁定及新北地院司法
  事務官處分廢棄，發回新北地院另為適法之處理。
據上論結，本件抗告為有理由。依強制執行法第30條之1 、民
  事訴訟法第492條，裁定如主文。
中　　華　　民　　國　　109 　年　　12　　月　　31　　日
              民事第二庭
                  審判長法  官  陳容正
　　　　                法  官  劉素如
　　　　　　　　　　　　法  官  李昆曄
正本係照原本作成。
不得再抗告。
中　　華　　民　　國　　110 　年　　1 　　月　　4 　　日

                        書記官  李華倫